臺灣高等法院民事判決　　　　　　　　 94年度重上字第198號
上　訴　人　乙○○○
　　　　　　（即王塗水之承受訴訟人）
　　　　　　丙○○
　　　　　　（即王塗水之承受訴訟人）
　　　　　　丁○○
　　　　　　（即王塗水之承受訴訟人）
共　　　同
訴訟代理人　張麗玉律師
被 上訴 人　甲○○
訴訟代理人　阮祺祥律師
上列當事人間因所有權移轉登記等事件，上訴人對於中華民國
94年2月1日臺灣板橋地方法院93年度重訴字第165號第一審判
決提起上訴，並為訴之追加，本院於94年7月12日言詞辯論終結
，判決如下：
    主      文
上訴及追加之訴駁回。
第二審及追加之訴訟費用由上訴人連帶負擔。
    事實及理由
甲、程序方面：
一按於第二審為訴之變更、追加或提起反訴，非經他造同意，不
  得為之。但民事訴訟法第255條第1項第2款至第6款情形，不在
  此限，同法第446條第1項定有明文。上訴人於原審聲明：「被
  告甲○○應將原判決附圖一所示Ａ部分（按指坐落臺北縣新莊
  市○○段頭前小段781-5地號面積4350平方公尺、同段781-37
  地號面積521平方公尺〔下稱系爭土地〕中，如原判決附圖一
  編號Ａ紅色部分）、面積300坪（即991平方公尺）部分土地移
  轉登記予原告所有」，上訴聲明為：「被上訴人應將所有系爭
  土地（如本判決附圖一編號Ａ紅色部分）與上訴人所有毗鄰坐
  落同前小段781-6、781-38地號之土地分割出300坪（即991平
  方公尺，如本判決附圖二斜線部分所示）並移轉登記予上訴人
  公同共有。如不能移轉登記時，被上訴人應賠償上訴人新臺幣
  （下同）18,234,400元」，其中「如不能移轉登記時，被上訴
  人應賠償上訴人18,234,400元」部分，為訴之追加，核屬民事
  訴訟法第255條第1項第2款「請求之基礎事實同一者」及第4款
  「因情事變更而以化項聲明代最初之聲明者」，揆諸上開說明
  ，其訴之追加無庸得對造之同意。另其聲明「上訴人應將所有
  系爭土地‧‧‧『與上訴人所有毗鄰坐落同前小段781-6、781
  -38地號之土地』分割出300坪‧‧‧」係不變更訴訟標的，而
  補充或更正事實上或法律上之陳述者，依民事訴訟法第256條
  之規定，非為訴之變更或追加。
二上訴人之被繼承人王塗水於原審以被上訴人為被告，請求移轉
  300坪土地登記，並以被上訴人及丁○○為共同被告，請求分
  割共有土地。嗣王塗水於民國93年8月2日死亡，其繼承人為乙
  ○○○、丙○○、丁○○3人（下稱乙○○○等3人），該等繼
  承人又未拋棄繼承，並於93年10月8日具狀聲明承受訴訟，有
  王塗水及其繼承人戶籍謄本、被繼承人王塗水遺產稅申報書、
  臺灣板橋地方法院94年7月6日板院通家科春字第22276號函在
  卷可憑（原審卷第187 -196頁、本院卷第64、81頁）。就分割
  共有物部分言，丁○○承受訴訟後將兼具兩造身分，此時應解
  為丁○○就該部分無庸承受訴訟，丁○○亦為相同陳述（原審
  卷第187頁）；然就移轉土地登記部分，丁○○既非被告，且
  為王塗水之繼承人，當應承受訴訟，丁○○亦與其餘繼承人乙
  ○○○、丙○○就該部分聲明承受訴訟（原審卷第188頁）。
  乃原判決不論分割共有物或移轉土地登記部分，均認「就丁○
  ○部分，因其為本件被告之一，其具狀聲明承受原告之訴訟，
  應不生聲明承受訴訟之效力，合先敘明」，而未准丁○○就移
  轉土地登記部分之聲明承受訴訟，且就訴訟標的對於乙○○○
  等3人必須合一確定而未待丁○○追加為原告、該移轉土地登
  記部分尚屬當事人不適格，未據此為裁判之基礎，固均有未洽
  。然乙○○○、丙○○於提起上訴時，既將原非當事人之丁○
  ○列為上訴人，顯係就訴訟標的對於數人必須合一確定者，追
  加原非當事人之丁○○為當事人，合於民事訴訟法第255條第1
  項第5款之規定，依首揭說明，丁○○之追加仍屬合法，自為
  合法且適格之上訴人。被上訴人辯稱應駁回丁○○之上訴或抗
  告（本院卷第32-33頁），均無可採。至上訴人主張原判決有
  漏未判決之情形云云（本院卷第12、28頁），因原審法院未將
  丁○○列為移轉土地登記部分之原告（承受訴訟人），即未以
  之為當事人，自無漏未判決可言。又丁○○既與乙○○○、丙
  ○○為王塗水之共同繼承人，就分割土地部分之立場一致，對
  於移轉土地登記部分且共同聲明不服，其自可經由其餘上訴人
  表明其主張及陳述，故其程序權縱因原審程序瑕疵而略受影響
  ，然情節尚非重大。為節省當事人之勞費及有效運用司法資源
  ，即無因此廢棄原判決，而將事件發回原法院之必要。上訴人
  主張原判決之訴訟程序有重大瑕疵，應廢棄發回云云（本院卷
  第12頁），亦無可採。
三上訴人主張系爭土地為臺北縣政府依平均地權條例及市地重劃
  實施辦法納入該縣第17期新莊市頭前市地重劃區辦理重劃，被
  上訴人於重劃後能否依重劃之分配取得系爭土地，即有待臺北
  縣政府重劃機關之確定，請求裁定停止本件訴訟程序云云（本
  院卷第70-71頁）。惟本件依其他證據資料，已足認上訴人無
  移轉土地登記請求權，理由如後所述，自無裁定停止訴訟程序
  之必要。
乙、得心證之理由：
一上訴人主張：被上訴人及訴外人王金錠為王進財之繼承人，王
  進財與伊等被繼承人王塗水於71年2月5日訂立協議書及讓渡書
  （下稱系爭協議讓渡書），同意將其所有系爭土地內600坪移
  轉登記予王塗水所有，將來分割時同意將相鄰於王塗水之土地
  （即同小段781-6地號，現已分割為781-6、781-3、781-41地
  號土地）部分分割歸王塗水所有。王進財於73年3月9日死亡，
  系爭土地由被上訴人及王金錠辦理繼承登記完畢。上開附以將
  來得分割為停止條件之農地移轉約定因條件成就而發生效力。
  王進財所負系爭協議讓渡書第3、4條分割移轉義務，應由被上
  訴人及王金錠負連帶責任。王金錠已移轉399/2000（即300坪）
  予王塗水，惟被上訴人應分割移轉所有權應有部分399/2000（
  即另300坪）部分，遲不履行，爰依繼承之法律關係及系爭協
  議讓渡書之約定，求為命被上訴人將原判決附圖一所示編號A
  部分、面積300坪（即991平方公尺）部分土地移轉登記予上訴
  人所有之判決。
  被上訴人則以：否認系爭協議讓渡書之真正，且伊被繼承人王
  進財取得系爭土地為原始取得，無庸分1/2予王塗水，又系爭
  土地於71年間為農地，王塗水未取得自耕能力證明，與王進財
  之前開約定自屬無效，另上訴人之請求權已罹於時效而消滅，
  況系爭土地為王塗水、被上訴人、丁○○共有，未分割前，被
  上訴人就系爭土地之特定部分無單獨所有權，上訴人之請求自
  無理由等語，資為抗辯。
二原審駁回上訴人之請求，上訴人提起上訴，並為訴之追加，聲
  明：
  (一)原判決除確定部分外廢棄。
  (二)被上訴人應將其所有系爭土地（如附圖一編號Ａ紅色部分）
    與上訴人所有毗鄰坐落同小段781-6、781-38地號之土地分
    割出300坪（即991平方公尺，如附圖二斜線部分所示）並移
    轉登記予上訴人公同共有。如不能移轉登記時，被上訴人應
    賠償上訴人18,234,400元。
  被上訴人則聲明：上訴及追加之訴均駁回。
  （上訴人於原審就系爭土地請求分割共有物受敗訴判決，因未
  提起上訴而告確定，此部分不予贅述。）
三上訴人主張兩造之各自被繼承人王塗水、王進財於71年2月5日
  訂立系爭協議讓渡書，王進財同意將其所有系爭土地內600 坪
  移轉予王塗水之事實，提出系爭協議讓渡書為證（原審重調字
  卷第19頁，即原證3）為證。
  (一)被上訴人雖否認系爭協議讓渡書之真正，然王塗水前以被上
    訴人及王金錠為被告請求土地所有權移轉登記事件（原法院
    80年度重訴字第68號），亦係依系爭協議讓渡書之約定為請
    求（原審卷第24頁），王金錠該事件80年8月27日準備程序
    分別陳述：「一認諾原告之主張。二王塗水和王進財確有簽
    訂系爭協議書及讓渡書，簽訂時我在場」，丁○○於80年9
    月11日準備程序陳述：「（王進財與王塗水訂定讓渡書協議
    書是由你任代書？）是」、「（王進財與王塗水為何簽定讓
    渡書及協議書？）因王塗水在69年被新莊市公所徵收了1筆
    土地，領得100多萬補償費分了一半給王進財。王進財在71
    年因經濟不好、身體不好，將其所有的土地出售3筆得款600
    多萬已花掉，王進財為了賣土地得款無法像王進財被徵收土
    地取得補償款一般均分，故王進財向王塗水表示其尚有一千
    餘坪土地要六百坪分給王塗水，但因當時土地是農業區無法
    過戶所以兩人簽定讓渡書協議書，書上之簽名是我代筆，但
    蓋章是王塗水及王進財二人親蓋」，已據本院調閱上開事件
    卷宗審閱屬實（筆錄影本見本院卷第114、120-121頁）。另
    原法院80年度重訴字第68號判決亦依系爭協議讓渡書之約定
    判命王金錠將系爭土地（按斯時781-5地號尚未分割出781-
    37 地號，故判決主文僅有781-5地號）所有權應有部分399/
    2000移轉登記予王塗水確定，有該判決在卷可憑（原審卷第
    24-30頁），以上堪認系爭協議讓渡書為真正，被上訴人上
    開辯解無足採。
  (二)依民事訴訟原則上所採行之處分權主義，原告就其起訴所請
    求法院審判之對象、範圍（含訴之聲明及訴訟標的法律關係
    ），有主導及決定之權能與責任，法院不得就原告所未請求
    審判之對象、範圍為裁判。本件上訴人之被繼承人王塗水起
    訴及上訴人提起上訴時，於委任具有法律專業之律師為訴訟
    代理人後，依系爭協議讓渡書中「三、經雙方同意，依甲方
    〔王進財〕名下之坐落新莊市○○段頭前小段781-5地號土
    地之內六百坪移轉給乙方〔王塗水〕」及「四、‧‧‧將來
    分割時同意相鄰乙方土地部分分割歸乙方（乙方土地坐落新
    莊市○○段頭前小段781-6地號）」之約定（原審重調字卷
    第19頁即原證三），請求被上訴人將系爭土地特定部分300
    坪（即991平方公尺）所有權移轉登記予王塗水或上訴人，
    並以附圖一或二具體表明請求特定部分之位置及面積，堪認
    其已明確表明訴之聲明（應受判決事項之聲明）尚非請求系
    爭土地所有權應有部分399/2000之移轉登記，本院即無從亦
    無必要依民事訴訟法第199條或第199-1條為闡明，合先敘明
    。
  (三)按分別共有之各共有人，按其應有部分對於共有物之全部有
    使用收益之權，所謂應有部分，係指分別共有人得行使權利
    之比例，而非指共有物之特定部分（最高法院57年度臺上字
    第2387號判例參照），即共有物之應有部分係抽象的存在於
    共有物任何一部分，並非具體的局限於共有物之特定部分。
    系爭土地現登記為被上訴人、上訴人之被繼承人王塗水與上
    訴人丁○○分別共有，應有部分依序均為1/2、399/2000、
    601/2000，有土地登記謄本附卷足稽（原審重調字卷第13、
    15頁、本院卷第48、50頁）。於分割前，被上訴人無法就系
    爭地如附圖二所示斜線部分之特定部分取得單獨所有權，自
    無法將該特定部分移轉予上訴人公同共有。上訴人就原審所
    為其就分割共有物請求敗訴部分之判決既未聲明不服，即系
    爭土地各共有人均未單獨取得各部分之單獨所有權，無從就
    各單獨部分再為分割，上訴人請求被上訴人「分割」出300
    坪而移轉系爭特定部分之土地，即無理由。
  (四)上訴人追加聲明「如不能移轉登記時，被上訴人應賠償上訴
    人18,234,400元」，係指系爭土地已列入新莊市頭前市地重
    劃區開發案實施重劃，如因重劃生給付不能之情形為代償請
    求云云（本院卷第12-13頁），如上訴人無分割移轉系爭特
    定部分土地登記請求權，被上訴人即無給付不能或給付遲延
    可言，上訴人之代償請求，亦無理由。而上訴人前段聲明之
    請求無理由，非因重劃而致給付不能，是上訴人之代償請求
    ，亦無理由。換言之，所謂給付不能或給付遲延，均以被上
    訴人有給付義務為前提要件，上訴人請求被上訴人就系爭土
    地分割出特定部分並移轉予上訴人公同共有之請求，於法無
    據，有如前述，即被上訴人無該給付義務，被上訴人自無給
    付不能或給付遲延可言，上訴人依給付不能或給付遲延之規
    定為前揭代償請求（本院卷第71-72頁），仍屬無據。
四綜上所述，上訴人依系爭協議讓渡書法律關係及民法第1153條
  之規定，請求被上訴人將其所有系爭土地（如附圖一編號Ａ紅
  色部分）與上訴人所有毗鄰坐落同小段781-6、781-38地號之
  土地分割出300坪（即991平方公尺，如附圖二斜線部分所示）
  並移轉登記予上訴人公同共有，於法無據，應予駁回。原審為
  上訴人敗訴之判決，核無不合。上訴意旨指摘原判決不當，求
  予廢棄改判，為無理由，應予駁回。其追加請求如不能移轉登
  記時，被上訴人應賠償上訴人18,234,400元，亦屬無據，應併
  予駁回。
五本件因事證已臻明確，兩造其餘攻擊、防禦方法及所為之立證
  ，與判決之結果不生若何影響，無庸再逐一予以論究，合併敘
  明。
據上論結，本件上訴及追加之訴均為無理由，依民事訴訟法第
449條第1項、第85條第2項，判決如主文。
中　　華　　民　　國　　94　　年　　7 　　月　　26　　日
　　　　　　　　　民事第十七庭  審判長法  官  沈方維
                                      法  官  陳金圍
                                      法  官  湯美玉
以上正本係照原本作成。
如不服本判決，應於收受送達後20日內向本院提出上訴書狀，其
未表明上訴理由者，應於提出上訴後20日內向本院補提理由書狀
（均須按他造當事人之人數附繕本）上訴時應提出委任律師或具
有律師資格之人之委任狀；委任有律師資格者，另應附具律師資
格證書及釋明委任人與受任人有民事訴訟法第466條之一第一項
但書或第二項（詳附註）所定關係之釋明文書影本。
中　　華　　民　　國　　94　　年　　7 　　月　　26　　日
                                      書記官  賴淑真
附註：
民事訴訟法第四百六十六條之一（第一項、第二項）：
對於第二審判決上訴，上訴人應委任律師為訴訟代理人。但上訴
人或其他法定代理人具有律師資格者，不在此限。
上訴人之配偶、三親等內之血親、二親等內之姻親，或上訴人為
法人、中央或地方機關時，其所屬專任人員具有律師資格並經法
院認為適當者，亦得為第三審訴訟代理人。
